---
title: "Espace et Temps avec R"
subtitle: '2 - Manipulation de données temporelles'
author: "Robin Cura, Hélène Mathian & Lise Vaudor"
date: ["16/10/2018<br/><br /> École Thématique GeoViz 2018 "]
output:
  xaringan::moon_reader:
    chakra: "www/libs/remark.min.js"
    lib_dir: "www/libs"
    css: ["www/xaringan-themer.css", "www/style.css"]
    nature:
        beforeInit: "www/macros.js"
        highlightLines: true
editor_options: 
  chunk_output_type: console
---
```{r xaringan-themer, include = FALSE}
library(xaringan)
library(xaringanthemer) # devtools::install_github("gadenbuie/xaringanthemer")
duo(
  primary_color = "#1F4257",
  secondary_color = "#F97B64",
  header_font_google = google_font("Josefin Sans"),
  text_font_google   = google_font("Montserrat", "300", "300i"),
  code_font_google   = google_font("Droid Mono"),
  outfile = "www/xaringan-themer.css"
)
library(knitr)
opts_chunk$set(cache = TRUE,
               cache.lazy = FALSE,
               warning=FALSE,
               message=FALSE)

hook_source <- knitr::knit_hooks$get('source')
knitr::knit_hooks$set(source = function(x, options) {
  x <- stringr::str_replace(x, "^[[:blank:]]?([^*].+?)[[:blank:]]*#<<[[:blank:]]*$", "*\\1")
  hook_source(x, options)
})
```

## Sommaire

.pull-left[
Manipuler des données de type date-time
- [Convertir une chaîne de caractères en date-time](#conversion-datetime)
- [Arrondir des données date-time](#arrondi-datetime)
- [Durées, périodes, intervalles](#durees-periodes-sequences-intervalles)
]
.pull-right[
Visualiser des données temporelles
- [Visualisation simple](#visual-simple)
- [Visualisation d'une tendance](#visual-tendance)
- [Visualisation de données agrégées](#visual-agregation)
- [Visualisation d'une périodicité, d'un intervalle](#visual-periode-intervalle)
]

---
## Manipulation de données temporelles avec R : `lubridate`

Pour manipuler des données temporelles avec R, on va utiliser le package `lubridate`, qui fait partie des packages du tidyverse et comprend des fonctions.

On utilisera aussi `dplyr` et `ggplot`. On peut donc charger directement le `tidyverse`...

```{r}
library(tidyverse)
library(lubridate)
```

---
name: conversion-datetime
## Convertir une chaîne de caractères en date-time


.pull-left[
**Date**:

Il suffit de préciser l'ordre des éléments à travers le nom de la fonction:
.small[
```{r}
ymd("2019/04_11")
dmy("11 Avril 2019")
mdy("April 11th, 2019")
```
]
]
.pull-right[

**Date-time**:
Même principe!

.small[
```{r}
ymd_hm("2019.04.11 14h37")
ymd_hms("20190407143752")
hms("14h37min52s")
```
]
]

---
## Extraire un des composants d'une date-time
.pull-left[
```{r, echo=FALSE}
t <- ymd_hms("2019.04.11 14h37min52s")
```
Examinons par exemple la date-time suivante:
```{r}
t
```
On peut extraire **un des composants** de la date ou date-time à travers une série de fonctions du type `unitedetemps()`. 
]
.pull-right[ 
Par exemple:
.small[
```{r}
date(t)
hour(t)
minute(t)
second(t)
```
]
]

---
name: arrondi-datetime
## Arrondir une date ou date-temps

.pull-left[
Il est possible d'arrondir une date ou date-temps

- vers la **valeur la plus proche** (`round_date()`)
- vers le **haut** (`ceiling_date()`)
- vers le **bas** (`floor_date()`)

```{r, echo=FALSE}
t <- ymd_hms("2019.04.11 14h37min52s")
```

```{r}
t
round_date(t,"hour")
```
]
.pull-right[

On peut arrondir à l'**unité** de son choix 
- `second`, `minute`, ou `hour`,
- `day`, `month`, ou `year`
- ou encore: `week`, `bimonth`, `quarter`, `season`, et `halfyear`

```{r}
round_date(t,"day")
round_date(t,"year")
```
]

---
name: durees-periodes-sequences-intervalles
## Calculer des durées ou périodes

.pull-left[
```{r}
t1 <- dmy("17/07/2018")
t2 <- dmy("17/04/2019")
diff <- t2-t1
diff
```

`diff` correspond à une **différence** entre t1 et t2. Il s'agit d'un objet de classe **difftime**
.small[
```{r}
# tps "physique"
as.duration(diff)
# tps "social"
as.period(diff) 
```
]
]
.pull-right[

- **durées**: `dxxx()` (par exemple `ddays()` ou `dyears()`) .small[
```{r}
t1 + dyears(10)
```
]
- **périodes**: fonctions `xxx()` (par exemple `days()` ou `months()`)
.small[
```{r}
t1 + years(10)
```
]
]

---
## Créer des séquences et intervalles de temps

Création de séquences à travers les commandes: 

- `dxxx(seq(...,...,...))`
- `xxx(seq(...,...,...))`

.small[
```{r,echo=FALSE}
t0 <- dmy_hms("01/01/2018 00:00:00")
```

```{r}
t0
t0 + dminutes(seq(from = 0, to = 45, by = 15))
```
]

Création d'**intervalles**:

.small[
```{r}
itv <- interval(t0 + dminutes(seq(from = 0, to = 45, by = 15)),
                t0+dminutes(seq(from = 0, to = 45, by = 15)))
# commande equivalente: ...%--%...
```
]

---
## Déterminer l'occurrence d'un événement dans un intervalle

Disposer d'un intervalle, cela permet de réaliser certaines opérations, comme (par exemple) déterminer si une date-time donnée **fait partie de l'intervalle**:

```{r}
itv
```

```{r,echo=FALSE}
t <- dmy_hms("01/01/2018 00:17:45")
```

```{r}
t
t %within% itv
```

---
name: visual-simple
## Visualiser une série temporelle

.small[
```{r fig.width=10, fig.height=3}
df_dmr <- readRDS("dans_ma_rue_clean.RDS")
df_dmr_parjour  <- df_dmr  %>% 
  group_by(DATEDECL) %>%#<<
  summarise(NBDECL=n())#<<

ggplot(df_dmr_parjour, aes(x=DATEDECL, NBDECL))+
  geom_line()
```
]

---
name: visual-tendance
## Visualiser une tendance

```{r fig.width=10, fig.height=3}
ggplot(df_dmr_parjour, aes(x=DATEDECL, y=NBDECL))+
  geom_line()+
  geom_smooth(span=0.1)#<<
```

Ici il s'agit simplement d'une **régression non-paramétrique** => Il est difficile de définir exactement la "tendance centrale".

---
## Visualiser une tendance

Pour visualiser une tendance il est également possible de représenter une **moyenne mobile** (moyenne ou autre métrique):

```{r, fig.width=10, fig.height=3}
library(zoo)
df_dmr_parjour <- df_dmr_parjour %>% 
         mutate(movavNBDECL = rollapply(NBDECL,15,mean,fill=NA))#<<

ggplot(df_dmr_parjour, aes(x =DATEDECL, y=NBDECL))+
  geom_line()+
  geom_line(aes(y=movavNBDECL), col="steelblue", size=1)#<<
```

---
name: visual-agregation
## Agréger la donnée temporelle

Par exemple, ici, on **agrège** la donnée par **semaine**.

```{r}
df_dmr_parsemaine <- df_dmr %>%
         mutate(SEMAINE = round_date(DATEDECL,"week")) %>% 
         group_by(SEMAINE) %>% #<<
         summarise(NBDECL = n()) #<<
```

La représentation des données s'en trouve de fait **moins bruitée**:

```{r fig.width=10, fig.height=3}
ggplot(df_dmr_parsemaine, aes(x=SEMAINE, y=NBDECL)) +
  geom_line()
```


---
name: visual-periode-intervalle
## Visualiser une périodicité

.pull-left[
Par exemple, pour considérer la périodicité du signal sur une semaine, on peut récupérer le **jour de la semaine** avec la fonction `wday()`.
.small[
```{r}
df_dmr_joursemaine <- df_dmr %>% 
  mutate(JOURSEMAINE = #<<
           wday(DATEDECL,label = TRUE) #<<
         ) #<< 

```
]
]
.pull-right[
On peut alors représenter le **nombre total de déclarations d'incidents en fonction du jour de la semaine**:

```{r fig.width=5, fig.height=3}
ggplot(df_dmr_joursemaine,
       aes(x = JOURSEMAINE)) +
  geom_bar()
```
]

---
## Visualiser des intervalles particuliers

.small[
```{r fig.width=10, fig.height=3}
vacances <- readr::read_csv("data/vacances.csv") %>% 
  mutate(Debut = as_datetime(dmy(Fin_des_cours)), #<<
         Fin = as_datetime(dmy(Reprise_des_cours))) #<<

ggplot(df_dmr_parjour,
            aes(x=DATEDECL, y=NBDECL))+
  geom_rect(data=vacances,inherit.aes=FALSE, #<< 
            aes(xmin=Debut, xmax=Fin, #<< 
                ymin=-Inf,ymax=+Inf), #<< 
            alpha=0.5, fill="lightyellow") + #<<  
  geom_line()+
  geom_line(aes(y=movavNBDECL), col="steelblue", size=1)
```
]


---
## Voir aussi

Manipulation de séries temporelles avec R : `tibbletime` -->

https://github.com/business-science/tibbletime

Agrégation de séries temporelles avec R : `tsibble`

https://github.com/tidyverts/tsibble